【裁判字號】    94,訴,498
【裁判日期】    950111
【裁判案由】    妨害自由等
【裁判全文】
臺灣嘉義地方法院刑事判決               94年度訴字第498號
公  訴  人  臺灣嘉義地方法院檢察署檢察官
被      告  己○○
選任辯護人  陳適庸律師
被      告  乙○○
上列被告因妨害自由等案件，經檢察官提起公訴（94年度偵字第
4352號），本院判決如下：
    主  文
己○○共同以強暴之方法，剝奪人之行動自由，處有期徒刑柒月
；又意圖為自己不法之所有，以恐嚇使人將本人之物交付，處有
期徒刑拾月。應執行有期徒刑壹年肆月。
乙○○共同以強暴之方法，剝奪人之行動自由，處有期徒刑陸月
，如易科罰金，以佰元折算壹日。
    事  實
一、己○○前於94年4、5月間，曾交付姓名年籍不詳之第三人開
    立、票面金額新台幣（下同）10萬元之遠期支票一紙，請丁○○代為調借現款，惟因丁○○遲遲未交付現金，又於己○○催討後仍無法即刻返還票據，兩人因此產生債務糾紛。未
    料，己○○不思依循正當法律途徑解決，竟夥同乙○○於民
    國94年7月11日下午4時許，共同基於傷害及剝奪他人行動自
    由之犯意聯絡，在嘉義市盧厝里3鄰鳳梨山附近，將丁○○
    攔下後，由乙○○抓住丁○○，己○○則持鋁製球棒毆打丁○○，致丁○○因而受有右側尺骨粉碎性骨折、軀幹多處挫
    傷之傷害後，己○○、乙○○2人復強押丁○○坐上己○○
    所有車牌號碼2899-LS號自用小客車（登記在己○○之母邱
    春梅名下），取走丁○○之行動電話及汽車鑰匙，將丁○○
    載往嘉義市聖馬爾定醫院後方小巷內之不詳地點，剝奪丁○○之行動自由達約30至40分鐘。嗣因己○○一再催討債務，
    丁○○乃主動要求將其載往長竹里里長丙○○位於嘉義市水
    源地8號之住處，並為己○○及乙○○所同意，而其等在將
    丁○○載往丙○○住處時，即已停止剝奪丁○○行動自由之
    犯行。然抵達丙○○住處後，丁○○向丙○○借款仍遭拒絕
    ，乃另行以乙○○所使用之0000000000門號行動電話撥打至
    位於番路鄉之家中電話，要求其父甲○○○前來處理。此時
    ，己○○另基於意圖為自己不法所有之犯意，於94年7月11
    日下午5時30分許，驅車駛往嘉義市○○路與嘉義縣番路鄉
    交界處後，與甲○○○協商債務處理方式，並以恐嚇丁○○
    極有可能再遭毆打及強押剝奪行動自由，致其心生恐懼之方
    式，要求丁○○額外交付現金20萬元，作為賠償其處理票據
    債務之損失。丁○○之子李信賢遂於94年7月15日，依丁○○之指示，給付己○○20萬元現金及上開數額10萬元之票據
    1紙，並簽立字據一紙，載明債務已結清之旨。
    案經丁○○報警處理，始查知全情。
二、案經丁○○告訴及嘉義縣警察局中埔分局報請臺灣嘉義地方
    法院檢察署檢察官偵查起訴。
    理  由
一、訊據被告己○○、乙○○固坦承有於前揭時、地與告訴人丁○○碰面，丁○○並搭上己○○所駕2899-LS號自用小客車
    等情，惟矢口否認有何傷害、妨害自由及恐嚇取財之犯行。
    被告己○○辯稱：因為先前交付丁○○支票一紙調現，丁○○遲未交付現金，又無法返還支票，乃在朋友之要求下簽立
    切結書，表明若無法於一定之日期前交還票據時，願意賠償
    現金35萬元，因丁○○無法按期交還支票，故已先行給付賠
    償金35萬元給朋友，又因為是丁○○之父甲○○○出面同意
    代為解決債務，才會答應以現金20萬元及交還上開支票之方
    式處理，伊並沒有毆打及強押丁○○上車，是丁○○自行同
    意要去找里長丙○○及其父親甲○○○處理債務，也無恐嚇
    取財之犯意云云。被告乙○○則以：當天是剛好在路上遇到
    己○○，他表示有債務要處理，之後丁○○主動上車，並沒
    有毆打及強押剝奪行動自由之情形云云置辯。經查：
（一）告訴人丁○○業於警、偵訊及本院審理時指稱：94年7 月
      11日下午4時許伊開車在嘉義市盧厝里鳳梨山附近，發現
      遭人跟蹤，伊開進小路後，認為被告2人不可能追上，乃
      下車察看，竟遭被告乙○○將其抓住，使其無法動彈，被
      告己○○則持鋁製球棒毆打伊，毆打後，被告2人將其載
      往聖馬爾定醫院後方暗巷，剝奪其行動自由達約30至40分
      鐘，後來伊要求去找長竹里里長丙○○處理債務，被告2
      人才將伊載往里長家中等情明確（見本院94年10月27 日
      審判筆錄、警卷第8-12頁、偵卷第10頁）。
（二）核與證人甲○○○即告訴人之父證稱：「（他（即丁○○
      ）有無跟你約在何處見面？）他說在大雅路往番路鄉○○○道路上。（你接到電話，多久後出門？）一下子。當時
      我和我媳婦一起出門。（你與你媳婦到達現場，還有誰在
      場？）被告2人均在。（你兒子身上有傷痕？）有，看得
      出來他手斷掉了，因為他的手已經抬不起來。我是沒有看
      到流血。（是否有看到鋁棒？）有，放在副駕駛座。」等
      語（見本院94年12月28日審判筆錄）；及證人施翠香即告
      訴人之妻於偵查中結稱：「我有看見我先生丁○○在車內
      ，被告2人也在車裡面駕駛座那裡還有放一支棒球棒，我
      聽到被告說要還錢，我公公說一下子拿這麼多錢籌不到，
      被告就說限星期五，說35萬減幾萬，剩下30萬…」、「（
      丁○○在車內有無受傷？）只看見他的表情很痛苦。」等
      語（見偵卷第30頁）明確。可見，在證人甲○○○、施翠
      香於94年7月11日下午5時30分許見到告訴人時，告訴人確
      已受傷，被告2人與告訴人同乘一車，豈有未發現被害人
      受傷之理？顯見上開傷勢為遭被告2人所造成，其等辯稱
      並未毆打被害人云云，當非實情。
（三）又告訴人丁○○確實受有「右側尺骨粉碎性骨折、軀幹多
      處挫傷」之傷害等情，有財團法人天主教聖馬爾定醫院診
      斷證明書在卷可稽（見警卷第18頁），再依診斷證明書之
      記載，診療日期為：『94年7月11日』、醫囑為：『94年7
      月11日由急診入院，手術尺骨骨折開放性復位術，現住院
      治療中』等語。上開診斷證明書一紙為案外人江振崑醫師
      所開具，衡諸該醫師與被告2人及告訴人間並無特殊情仇
      ，自無甘冒刑責而偽開傷單之理，是堪認上開診斷證明書
      為實在。且告訴人受傷情形嚴重，實不可能係自陷於傷，
      而刻意誣陷。復參諸上開診斷證明書之診療日期為94年7
      月1日即案發當日，益足證上開診斷證明書上所載告訴人
      之傷勢當為本件被告2人所造成無疑。
（四）再者，告訴人於94年7月11日下午4點8分，曾撥打110報案
      ，有卷附嘉義市警察局勤務指揮中心110受理各類案件記
      錄表、行動電話門號0000000000（即告訴人所持用之電話
      ）通話譯文、錄音帶各1份附卷可參（見偵卷第49-57頁）
      。告訴人於遭被告2人毆打及剝奪行動自由前，確有撥打
      110電話報案，如告訴人是自願坐上被告己○○所駕自小
      客車，豈有在此之前先行報案之理。況依上開報案時錄音
      譯文可知，告訴人在尚且無法說出詳細地點時，即遭制止
      而斷線，如告訴人意在陷被告2人於罪，乃假意報案，豈
      有未能說出其所在地點之理，堪信，告訴人當時應係遭到
      被告2人追攝制伏，無法繼續通話，上開報案電話才會突
      然斷線。
（五）被告己○○、乙○○均坦承當日2899-LS號自用小客車放
      置有鋁製球棒1只（見偵卷第25頁、第28頁），且證人甲○○○、施翠香均證稱當時看到球棒放在副駕駛座；顯與
      告訴人指訴遭被告己○○持球棒毆打之情節相符合。被告
      己○○辯稱車內原本就放有球棒云云；然縱有運動習慣之
      人，有經常使用球棒之必要，亦無將球棒直接放置於副駕
      駛座之理，其所辯顯然有違常情。
（六）另證人丙○○即長竹里里長雖證稱：當天因為下雨看不出
      告訴人有外傷云云；然又證稱：「（當時看到丁○○有無
      受傷？）他穿長袖衣服，全身濕透，我看不清楚。（表情
      有無痛苦？）感覺很慌張。」等語（見本院94年10月27日
      審判筆錄）；且告訴人到達證人丙○○家門口前，即向證
      人開口借錢，然為證人所拒，當時證人關注之重點應在如
      何回決告訴人借款之請求，且因天色昏暗、下雨，被告又
      穿著長袖衣服，方無法察覺告訴人是否確實受傷，自不得
      以證人丙○○此部分證詞，即為被告2人有利事實之認定
      。
（七）告訴人並指稱：是其要求被告己○○將其載往證人丙○○
      家中等情。且證人丙○○亦證稱：「（丁○○是否有債務
      糾紛？）不曉得，但是當天他一下車就叫我借他錢。（你
      是被叫出來還是他們進你家？）我從家裡看到他們車子經
      過，就出來看。他們把車停在我辦公室門口。（當時幾人
      下車？）兩人，丁○○與己○○。（除了借錢外，還有說
      什麼？）叫我幫忙聯絡他父親。我跟他說你們家離這裡很
      近，直接回家就好。（有無請你報警？）沒有。（當時是
      否覺得丁○○被押？）我看到己○○開車，丁○○坐後座
      ，我不覺得是被押。」等語（見本院94年10月27日審判筆
      錄）可見，在被告2人同意將告訴人載往丙○○家中時，
      即已無剝奪告訴人行動自由之意，否則告訴人一旦與第三
      人接觸，極有可能請其代為報警，或奮力逃脫，豈有令告
      訴人得以和證人丙○○會面之理？再者，告訴人見到證人
      丙○○後，隨即開口借錢，可見告訴人亦有意要處理與被
      告己○○間之債務糾紛，否則告訴人只要儘速逃離被告己○○身旁，其行動便無遭受控制之虞，又豈有在借款未獲
      後，隨同被告己○○再返回車上之理。
（八）又被告己○○抗辯：因為丁○○未能交還上開支票，其不
      得已乃賠償朋友現金35萬元，又因為是甲○○○出面同意
      處理，才同意以現金30萬元解決云云，雖於本院審理時先
      表示：是和綽號『罐頭』之男子簽立契約；然經本院請其
      提出該契約正本，被告己○○卻遲遲無法提出，又其於94
      年11月14日據狀陳報『罐頭』之真實姓名為『戊○○』及
      地址，但經本院按址傳訊後，戊○○竟具狀表示不願應被
      告己○○要求到庭偽證，被告己○○隨後於本院94年12
      月28日審判期日，並表明捨棄對證人戊○○傳訊之請求，
      足見被告己○○上開抗辯，當非實情。
（九）然被告己○○確實曾交付丁○○面額10萬之支票一紙，請
      其代為調借現金，嗣後，丁○○不僅未交付現金，且無法
      反還支票等情，並經證人李信賢於檢察官偵訊中證稱：「
      （丁○○8月1日提出之文件，你有無看過？）有，是我簽
      名蓋指印的，這是94年7月15日己○○向我收錢，我拿20
      萬現金及一張10萬元的票給他。（這是誰的債務？）我父
      親的意思是，他跟己○○拿一張票，我爺爺叫我從北部回
      來，說我父親的手被打斷了，要我拿30萬回來，當天我跟
      己○○談，表示30萬不可能，我可以還他那張票及20 萬
      元現金。那張票（94年7月15日）當天早上，有一個我父
      親的朋友拿來給我，然後我再給那個人10萬元現金，那張
      票是我父親給他的，那個人說我父親有用票跟他拿10萬元
      ，所以我要把那張票拿回來，要給那個人10萬元。」等語
      明確（見偵卷第30頁）。
（十）是被告己○○於94年7月15日向丁○○之子李信賢收取之
      支票1紙及現金20萬元，就支票部分確有債權債務關係存
      在，當無為自己不法所有之意圖；然就額外之現金20 萬
      元，顯與票據債務無涉，被告己○○先以傷害及剝奪丁○○行動自由之方式，令其心生恐懼，不得不於事後交付所
      謂之賠償金20萬元。至被告乙○○並不清楚被告己○○與
      丁○○間之債務關係詳細金額為何，且7月15日丁○○之
      子李信賢亦僅是將現金及票據交予被告己○○等情，業經
      證人李信賢證述明確，並與告訴人指訴及被告己○○供述
      之情節相符，是並無證據足堪證明被告乙○○知悉被告己○○要求告訴人額外交付之20萬元現金並無債權存在，是
      難認被告乙○○是與己○○共同基於意圖為自己或第三人
      不法所有之犯意聯絡，以恐嚇使告訴人交付財物，附此敘
      明。
（十一）綜上所述，被告2人上開所辯，核屬避重就輕圖卸之詞，
      不足採信，本件事證明確，被告2人共同傷害及妨害自由
      、被告己○○恐嚇取財之犯行堪以認定。
二、按刑法第302條之妨害自由罪，係妨害他人自由之概括的規
    定，故行為人具有一定目的，以非法方法剝奪人之行動自由
    者，除法律別有處罰較重之規定（例如略誘及擄人勒贖等罪
    ），應適用各該規定處斷外，如以使人行無義務之事，或妨
    害人行使權利為目的，而其強暴脅迫復已達於剝奪人行動自
    由之程度，即祇成立本罪，不應再依同法第304條論處。又
    按刑法第302條之妨害自由罪，原包括私禁及以其他非法方
    法剝奪人之行動自由而言，所謂非法方法，當包括強暴、脅
    迫等情事在內。如於妨害自由行為繼續中，加以恐嚇，自屬
    包含於妨害行動自由之同一意念之中。是縱被告上開所為，
    合於刑法第304條強制罪及第305條恐嚇危害安全之情形，仍
    應視為剝奪行動自由之部分行為，不另論罪，先此敘明（最
    高法院29年度上字第2359號、74年台上字第3404 號判例意
    旨參照）。核被告己○○、乙○○共同毆打告訴人丁○○及
    以強暴之方法剝奪告訴人之行動自由，係犯刑法第277條第1
    項、第302條。被告己○○以恐嚇使告訴人心生畏懼，而交
    付現金20萬元，係犯刑法第346條第1項恐嚇取財罪。被告2
    人就上開傷害及妨害自由犯行，有犯意聯絡、行為分擔，均
    為共同正犯。又被告2人係先以傷害告訴人之方式，達其迫
    使告訴人坐上被告己○○所駕自用小客車，並剝奪告訴人行
    動自由之目的，是被告2人就上開傷害與妨害自由兩罪間，
    有方法結果之牽連關係，依刑法第55條之規定，應從較重之
    刑法第302條第1項妨害自由罪處斷。又被告己○○於94年7
    月15日要求告訴人交付現金20萬元，距離上開毆打及妨害告
    訴人自由之日期，已相隔4日，顯然告訴人囑託其子李信賢
    交付現金時，並未達於不能抗拒程度，是被告己○○僅為恐
    嚇取財之犯行。又被告己○○恐嚇取財部分犯行，業經蒞庭
    檢察官於論告時當庭追加起訴事實及法條，附此敘明。爰審
    酌被告2人之品行、素行、並無前科，有臺灣高等法院被告
    前案記錄表2份，僅因與告訴人間存有債務糾紛，竟動用私
    刑，為社會法治所不容，且告訴人確實將被告己○○交付之
    支票轉出，無法依約反還，在其此李信賢交付第三人10 萬
    後，方取回上開票據，又告訴人確實與被告己○○有票款糾
    紛，卻不願誠意處理，導致被告己○○之誤解，告訴人遭毆
    打後所受傷勢嚴重，及被告2人犯後均矢口否認犯行等一切
    情狀，分別量處如主文所示之刑，併就被告己○○部分，定
    其應執行之刑，以資懲儆。又查，被告2人毆打告訴人所用
    之鋁製球棒1支，雖為被告己○○所有，然未經扣案，亦非
    違禁物，為免執行之困難，爰不宣告沒收。
三、公訴人論告意旨另以：被告乙○○與被告己○○共同基於恐
    嚇之犯意聯絡，以恐嚇告訴人丁○○將再遭傷害及剝奪行動
    自由之方式，致告訴人心生恐懼，向告訴人要求交付無債權
    債務關係之現金20萬元，因認被告乙○○另與被告己○○涉
    犯恐嚇等罪嫌云云。按犯罪事實應依證據認定之，無證據不
    得認定犯罪事實；又不能證明被告犯罪者，應諭知無罪之判
    決，刑事訴訟法第154條第2項、第301條第1項分別定有明文
    。訊據被告乙○○堅詞否認就上開犯行與被告己○○有犯意
    聯絡、行為分擔，辯稱：當時被告己○○告知要處理債務等
    情。經查：被告己○○與告訴人間確實有債務糾紛已如前述
    ，告訴人又與被告己○○一同至證人丙○○處借款，94年7
    月15日交付現金時被告乙○○並未在場，足佐被告乙○○既
    不知債務金額究竟如何，縱有要求告訴人還款，亦無意圖為
    自己或第三人不法所有之犯意，被告乙○○辯稱無恐嚇取財
    之犯行，應屬可採，此外亦查無其他積極證據足資證明被告
    確有公訴人所指之犯行，惟公訴人於本院審判庭論告時認此
    部分犯罪事實與前開經本院判處有罪部分之犯行，有牽連犯
    犯裁判上一罪之關係，自不另為無罪之諭知。
據上論斷，應依刑事訴訟法第299條第1項前段，刑法第28條、第
56條第302條第1項、第277條第1項、第346條第1項、第51條第5
款、第41條第1項前段，罰金罰鍰提高標準條例第1條前段，第2
條，判決如主文。
本案經檢察官王振名到庭執行職務。
中    華    民    國    95    年    1     月    11    日
                      刑事第二庭   審判長 法  官  夏金郎
                                          法  官  盧鳳田
                                          法  官  洪嘉蘭
上列正本證明與原本無異。
如不服本判決，應於判決送達後10日內向本院提出上訴狀（應附
繕本）。告訴人或被害人如對於本判決不服者，應具備理由請求
檢察官上訴，其上訴期間之計算係以檢察官收受判決正本之日期
為準。
中    華    民    國    95    年    1     月    11    日
                                          書記官  吳明蓉
附錄法條：
中華民國刑法第302條第1項
私行拘禁或以其他非法方法，剝奪人之行動自由者，處5年以下
有期徒刑、拘役或300元以下罰金。
中華民國刑法第346條第1項
意圖為自己或第三人不法之所有，以恐嚇使人將本人或第三人之
物交付者，處6月以上5年以下有期徒刑，得併科1千元以下罰金
。


司法院資訊處製作；財團法人民間司法改革基金會備份。
